臺灣基隆地方法院基隆簡易庭民事判決
110年度基簡字第986號
原      告  兆豐國際商業銀行股份有限公司

法定代理人  張兆順  
訴訟代理人  沈煥博  
            許原翰  
被      告  陳志村    住○○市○○區○○路00巷0號2樓    追加  
被告  陳志忠    住○○市○○區○○街00○0號0樓
            陳志帆  

上二人共同
兼訴訟代理  
人          陳余勤  
追加被告    陳淑芬  
上列當事人間撤銷不動產分割登記事件，本院於民國110年12月9
日言詞辯論終結，判決如下：
    主  文
原告之訴駁回。
訴訟費用由原告負擔。
    事實及理由
壹、程序方面
    按訴狀送達後，原告不得將原訴變更或追加他訴，但請求之
    基礎事實同一者、該訴訟標的對於數人必須合一確定時，追
    加其原非當事人之人為當事人者，不在此限，民事訴訟法第
    255條第1項第2、5款定有明文。經查，本件原告起訴時，係
    以陳志村、陳余勤為被告，並聲明：㈠被告陳志村、陳余勤
    就附表所示不動產（下稱系爭不動產），於民國104年2月4
    日所之分割協議及於104年4月17日所為之分割繼承登記行為
    應予撤銷。㈡被告陳余勤應將系爭不動產，以分割繼承為登
    記原因之所有權移轉登記予以塗銷，並回復為陳志村、陳余
    勤公同共有。㈢訴訟費用由被告等負擔。嗣原告於110年12月
    9日以民事追加被告暨訴之聲明更正聲請狀，補正起訴狀追
    加陳志忠、陳志帆、陳淑芬為被告，並變更聲明為：㈠被告
    陳志村、陳余勤、追加被告陳志忠、陳志帆、陳淑芬就系爭
    不動產，於104年2月4日所為之分割協議及於104年4月17日
    所為之分割繼承登記行為應予撤銷。㈡被告陳余勤應將系爭
    不動產，以分割繼承為登記原因之所有權移轉登記予以塗銷
    ，並回復為被告陳志村、陳余勤、追加被告陳志忠、陳志帆
    、陳淑芬公同共有。㈢訴訟費用由被告等連帶負擔。經核原
    告請求撤銷系爭遺產之分割協議，對共同協議之被繼承人陳
    明政之全體繼承人必須合一確定，原告追加原非當事人之繼
    承人陳志忠、陳志帆、陳淑芬為被告，合於民事訴訟法第25
    5條第1項第5款之規定；且原告上開訴之變更、追加，係基
    於同一「被告就被繼承人陳明政之遺產所為之分割協議，侵
    害原告對被告陳志村之債權」之請求基礎事實，復得援用原
    訴之證據資料而不甚礙被告之防禦及訴訟之終結，揆諸前揭
    說明，應予准許，合先敘明。
貳、實體方面：
一、原告主張：
　　被告陳志村積欠原告信用卡消費款新臺幣（下同）158,714
    元及利息未為清償，原告屢屢催討，均未獲置理。原告遂對
    被告陳志村起訴，並經臺灣臺北地方法院以102年度北簡字
    第7895號判決被告陳志村給付前開款項確定。而系爭不動產
    為被繼承人陳明政之遺產，被告陳志村、陳余勤、追加被告
    陳志忠、陳志帆、陳淑芬並未拋棄繼承，應由其等共同繼承
    。惟被告陳志村、陳余勤、追加被告陳志忠、陳志帆、陳淑
    芬於104年2月4日協議，僅由被告陳余勤繼承系爭不動產，
    並於同年4月17日辦理分割繼承登記（下稱系爭登記），被
    告陳志村放棄繼承系爭不動產，即等同將該不動產無償贈與
    給被告陳余勤，原告對於被告陳志村之債權，因之受有損害
    ，爰依民法第244條第1項、第4項規定，求為命撤銷系爭協
    議及系爭登記之行為，及命被告陳余勤塗銷系爭登記之判決
    。
二、被告之答辯：
　　系爭不動產雖登記於被繼承人陳明政名下，然實際上為被告
    陳余勤娘家所購買，應為被告陳余勤所有；且被告陳志村曾
    向被告陳余勤借款新臺幣（下同）500,000元，加上其於4、
    5年前罹患直腸癌，無法工作，均靠被告陳余勤每月給予10,
    000元之生活費，始得賴以維生等語。
三、本院之判斷：
　㈠按民法第244條第1項之撤銷訴權，依同法第245條規定，自債
    權人知有撤銷原因時起，一年間不行使而消滅。該項法定期
    間為除斥期間，其時間經過時權利即告消滅。此項除斥期間
    有無經過，縱未經當事人主張或抗辯，法院亦應先為調查認
    定，以為判斷之依據（最高法院85年台上字第1941號判例意
    旨參照）。查被告陳志村、陳余勤、追加被告陳志忠、陳志
    帆、陳淑芬於104年4月17日以分割繼承為原因，辦理系爭不
    動產所有權移轉登記，經原告提出系爭不動產之土地建物登
    記第一類謄本在卷可稽，並經本院依職權調取系爭不動產之
    分割繼承登記資料，可知系爭登記迄至原告起訴時尚未逾10
    年。又原告雖曾於110年7月6日經由網路申請系爭不動產之
    土地、建物登記第二類謄本，而知悉上開分割繼承之情事，
    然原告係於110年7月14日即向本院提起本件訴訟，有上訴人
    民事起訴狀本院收狀戳章可稽，足見原告依民法第244條第1
    項規定，訴請撤銷被告陳志村、陳余勤、追加被告陳志忠、
    陳志帆、陳淑芬就系爭協議及系爭登記之行為，未逾民法第
    245條所定行使撤銷權之1年除斥期間，自屬合法。
  ㈡原告主張被告陳志村積欠原告信用卡消費款158,714元及利息
    未為清償，原告屢屢催討，均未獲置理。原告遂對被告陳志
    村起訴，經臺灣臺北地方法院以102年度北簡字第7895號判
    決被告陳志村給付前開款項確定等事實，業據原告提出臺灣
    臺北地方法院102年度北簡字第7895號民事判決及確定證明
    書為證。又被告陳志村、陳余勤、追加被告陳志忠、陳志帆
    、陳淑芬之父陳明政係於104年2月4日死亡，被告陳志村、
    陳余勤、追加被告陳志忠、陳志帆、陳淑芬乃其法定繼承人
    ，且均未拋棄繼承，並曾於104年2月13日就系爭不動產出具
    遺產分割協議書，表明彼等同意就系爭不動產由被告陳余勤
    繼承取得，進而分別於104年4月17日，以分割繼承為登記原
    因，就系爭不動產辦理所有權之移轉登記完竣，此亦經原告
    提出系爭不動產之土地、建物登記第二類謄本、第一類謄本
    、繼承系統表、被繼承人陳明政之除戶謄本、被告陳志村、
    陳余勤、追加被告陳志忠、陳志帆、陳淑芬之戶籍謄本、家
    事事件公告查詢結果為證，並經本院依職權調取系爭不動產
    之分割繼承資料在卷可佐，堪信原告此部分之主張為真實。
  ㈢按當事人主張有利於己之事實，就其事實有舉證之責任，民
    事訴訟法第277條前段定有明文。而債權人依民法第244條規
    定，撤銷債務人所為之有償或無償行為者，須具備下列之條
    件：1.為債務人所為之法律行為。2.其法律行為有害於債權
    人。3.其法律行為係以財產權為目的。4.如為有償之法律行
    為，債務人於行為時，明知其行為有害於債權人，受益人於
    受益時，亦明知其事情。至於債務人之法律行為除有特別規
    定外，無論為債權行為抑為物權行為，均非所問。次按有償
    契約，謂雙方當事人有相互為對價給付義務之契約，如僅一
    方有給付之義務，而他方無對價給付之義務，則為無償契約
    （最高法院97年度台上字第2332號判決意旨參照）。本件原
    告主張依民法第244條第1、2項規定撤銷被告間所為之遺產
    分割協議及系爭不動產之分割繼承登記行為，自應就被告間
    所為係屬無償行為，及上開無償行為係以財產權為目的，且
    足以損害原告之債權等節，負舉證責任。經查：
　1.本件原告雖主張被告陳志村、陳余勤、追加被告陳志忠、陳
    志帆、陳淑芬所為系爭協議及系爭登記之行為係詐害其對於
    被告陳志村債權之無償行為，其得依民法第244條第1項請求
    撤銷，並依同條第4項請求被告陳余勤塗銷系爭登記云云。
    然按繼承人自繼承開始時，除本法另有規定外，承受被繼承
    人財產上之一切權利、義務；繼承人有數人時，在分割遺產
    前，各繼承人對於遺產全部為公同共有，此為民法第1148條
    第1 項前段、第1151條所明定。是被告陳志村、陳余勤、追
    加被告陳志忠、陳志帆、陳淑芬自陳明政死亡時起公同共有
    系爭不動產，而取得該財產權。然此財產權乃源自於繼承之
    法律關係，恆諸現今社會生活經驗常情，分割方式往往考量
    被繼承人生前意願、家族成員間感情及臺灣民間傳統，常由
    對被繼承人負擔扶養義務者，取得遺產，以平衡彼此間相互
    債權債務關係（因均負擔扶養責任，未支出者以遺產作為給
    付之意）。即就本件而言，被告陳志村主張其於104年間，
    因擔任粗工，收入微薄；其於4、5年前，因罹患直腸癌，無
    法工作，係因被告陳余勤每月給予生活費，始得維生等情，
    業據提出衛生福利部中央健康保險署全民健康保險重大傷病
    核定審查通知書、長庚醫療財團法人基隆長庚紀念醫院診斷
    證明書為證，並經本院依職權調取被告陳志村於104年間之
    財產所得資料附卷可佐，堪予採信。而被告陳志村為被告陳
    余勤之直系血親卑親屬，其對於被告陳余勤依法即負有扶養
    義務。惟被告陳志村無力扶養被告陳余勤，且需由被告陳余
    勤給付生活費，已如前述，則被告陳志村以放棄其對於系爭
    不動產之應繼分，而與其他繼承人協議由被告陳余勤繼承系
    爭不動產，藉以作為其未能扶養對於被告陳余勤善盡扶養義
    務之對價，實合乎於常情。
　2.再者，系爭不動產由被告陳余勤一人繼承，對於原告之債權
    並無損害，蓋系爭不動產如由被告陳志村、陳余勤、追加被
    告陳志忠、陳志帆、陳淑芬依其等之應繼分而為繼承，被告
    陳志村僅得繼承5分之1之權利。惟系爭不動產如由被告陳余
    勤一人繼承，該不動產日後將成為被告陳余勤之遺產，而被
    告陳志村、追加被告陳志忠、陳志帆、陳淑芬均為被告陳余
    勤之直系血親卑親屬，其等對於被告陳余勤之遺產分別有4
    分之1之應繼分，則被告陳志村就該不動產繼承之權利則有4
    分之1，較之於其直接繼承系爭不動產之權利比例為高。是
    以，本件原告主張對於被告陳志村之債權，自難認為受有損
    害。
四、綜上所述，本件原告以系爭協議及系爭登記為無償行為，且
    已害及原告之債權，主張以民法第244條第1項請求撤銷系爭
    協議及系爭登記之行為，並主張以同法第244條第1項請求被
    告陳余勤塗銷系爭登記，為無理由，應予駁回。
五、本件事證已臻明確，兩造其餘之攻擊或防禦方法及所用之證
    據，經本院斟酌後，認為均不足以影響本判決之結果，爰不
    逐一論列，附此敘明。
六、據上論結，本件原告之訴為無理由，依民事訴訟法第436條
    第2項、第385條第1項前段、第78條，判決如主文。　
中　　華　　民　　國　　110 　年　　12　　月　　24　　日
                  基隆簡易庭法　官　周裕暐　　　　　
以上正本係照原本作成。
如對本判決上訴，須於判決送達後20日內向本院提出上訴狀。如
委任律師提起上訴者，應一併繳納上訴審裁判費。
中　　華　　民　　國　　110 　年　　12　　月　　27　　日
                            書記官　謝佳妮
附表：         編  號   土         地         坐         落     地  目  面    積   權   利   範   圍  縣  市 鄉鎮市區   段 小段   地    號   平方公尺  1 新北市 瑞芳區 吉安段  0000-0000  88.06 4分之1 備註：         

編    號  建   號    基地坐落　  -------------     建物門牌  建築式樣主要建築材料及房屋層數 建物面積（平方公尺）  權利範圍     樓層面積   1 新北市瑞芳區吉安段00000-000 新北市瑞芳區吉安段0000-0000 --------------新北市○○區○○路00巷0號2樓 4層樓加強磚造 2層：76.24  1分之1